臺灣高等法院臺南分院刑事裁定
110年度抗字第303號
抗  告  人  
即  受刑人  王瑞郎



上列抗告人因聲請定應執行刑案件，不服臺灣雲林地方法院中華
民國110年3 月24日裁定（110年度聲字第209號），提起抗告，
本院裁定如下：
    主  文
原裁定撤銷。
王瑞郎犯附表所示之罪，應執行有期徒刑拾參年陸月。
    理  由
一、原裁定意旨認為抗告人所犯附表各罪，符合數罪併罰定其應
    執行刑規定，乃認檢察官的聲請為正當，依刑法第53條、第
    51條第5款等規定，定抗告人應執行有期徒刑20年6月。抗告
    人不服原審裁定提起抗告，主張原審所定的執行刑不符合罪
    刑相當原則，所定刑度過重，請求撤銷原審裁定，從輕定刑
    等語。
二、經查，原審裁定違反：法院定應執行刑時應遵守的外部界限
    （定刑上限部分）：
　㈠民國103年6月4日修正刑事訴訟法第370條第2項、第3項，對
    第二審上訴案件之定應執行刑，明定有不利益變更禁止原則
    之適用。而分屬不同案件之數罪併罰，倘一裁判宣告數罪之
    刑，曾經定其執行刑（下稱原定執行刑），再與其他裁判宣
    告之刑定其執行刑時，在法理上亦應同受此原則之拘束。亦
    即基於有利被告之不利益變更禁止原則，分屬不同案件之數
    罪併罰定執行刑，原定執行刑有拘束新定執行刑上限之效果
    ，法院裁量所定之刑期上限，自不得較重於「原定執行刑加
    計新宣告刑之總和」（最高法院103年度第14次刑事庭會議
    決議意旨、108年度台抗字第3436號裁判意旨參照）。
　㈡抗告人所犯附表編號1至17之罪，其中編號1至12曾經臺灣高
    雄地方法院以109年度聲字第816號裁定應執行有期徒刑11年
    8月。編號13至17之五罪曾由臺灣雲林地方法院108年度訴字
    第702號定應執行有期徒刑8年9月。今檢察官重新聲請就附
    表編號1至17之十七罪合併定應執行刑，該「11年8月」、「
    8年9月」即有拘束新定執行刑上限的效果，即法官定執行刑
    時，最高不得超過二者的總和「20年5月」。原審裁定卻認
    為本案定執行刑的範圍係「各宣告刑中刑期最長的有期徒刑
    9年以上，各刑合併之刑期即有期徒刑93年以下，因已超過3
    0年，應以30年為定應執行刑之上限」（原審裁定理由第2頁
    參照），繼而訂定20年6月，原審定刑的適用法則明顯錯誤
    。
三、其次，原審裁定也違反：定執行刑時應遵守由法律秩序理念
    所指導的內部性界限（罪刑相當原則、比例原則）：
　㈠數罪併罰之定應執行之刑，係出於刑罰經濟與責罰相當之考
    量，係一種特別的量刑過程，雖非給予受刑人不當之利益（
    最高法院100年度台抗字第440號裁定意旨參照），然數罪併
    罰之規定，係立法者基於刑事政策之考量，避免數罪累計而
    處罰過嚴，罪責失衡，藉此將受刑人所犯數罪合併之刑度得
    以重新裁量，防止刑罰過苛，以保障人權（最高法院102年
    度台上字第4237號判決意旨參照）。數罪併罰合併定應執行
    刑，旨在綜合斟酌犯罪行為之不法與罪責程度，及對犯罪行
    為人施以矯正之必要性，而決定所犯數罪最終具體應實現之
    刑罰，以符罪責相當之要求，屬恤刑制度之設計（最高法院
    104年度台非字第128號判決意旨參照）。刑罰之科處，應以
    行為人之責任為基礎，考量人之生命有限，刑罰對被告造成
    之痛苦程度，係以刑度增加而生加乘效果，而非等比方式增
    加，如以實質累加方式執行，刑責恐將偏重過苛，不符現代
    刑事政策及刑罰之社會功能，故透過定應執行刑程序，採限
    制加重原則，授權法官綜合斟酌被告犯罪行為之不法與罪責
    程度、各罪彼此間之關聯性（例如數罪犯罪時間、空間、各
    行為所侵害法益之專屬性或同一性、數罪對法益侵害之加重
    效應等）、數罪所反應被告人格特性與傾向、對被告施以矯
    正之必要性等，妥適裁量最終具體應實現之刑罰，以符罪責
    相當之要求。因此，法院於酌定執行刑時，應體察法律恤刑
    之目的，為妥適之裁量，俾符合實質平等原則，否則有悖於
    公平正義，即有裁量權行使不當之違失（最高法院104年度
    台抗字第836號裁定意旨參照）。
　㈡附表十七罪裁定應執行刑的外部界限（上限）雖然是「20年5
    月」，然量刑應該要符合罪刑相當原則，販賣第一級毒品海
    洛因於我國係最輕本刑「無期徒刑」以上的重罪，販賣毒品
    雖然助長毒品散布，毒害國民身心健康，然而與殘害他人生
    命等犯行仍有相當程度的落差，殺人罪的最輕法定刑度為有
    期徒刑10年，販賣第一級毒品海洛因犯行不分情節輕重，最
    輕本刑一律規定「無期徒刑」，雖然過往司法院大法官會議
    對於此種法律設計未作違憲宣示，然販賣第一級毒品罪侵害
    的法益及相對應的刑度，不乏遭質疑違反憲法比例原則，立
    法者目前也儘量透過多種減刑事由（例如：毒品危害防制條
    例第17條第1項供出毒品來源因而查獲正犯或共犯，第17條
    第2項偵審自白等規定），調和上開刑度過嚴的立法模式。
    因此，法院就行為人主要以販賣毒品的數次犯行酌定應執行
    刑時，應先有上開體悟，重新就行為人的所有犯行整體總檢
    視，本於上開恤刑精神妥適裁量。
　㈢抗告人附表所犯各罪的罪刑，占比最大的無非係編號5 至編
    號10觸犯的6次販賣第一級毒品（曾經該案承辦法官定應執
    行10年6月，下稱甲組犯罪），及編號13至17觸犯的5次販賣
    第一級毒品罪（曾經該案承辦法官定應執行8年9月，下稱乙
    組犯罪），其餘則多為施用第一、二級毒品等罪。即抗告人
    甲、乙組犯罪的刑期，在全部刑度20年5月中，即佔19年3月
    。
  ㈣而參閱各判決記載，抗告人甲組犯罪中的6 次販賣毒品時間
    ，係在107 年3月1日到107 年7 月20日，販賣對象僅有2 人
    （陳慧蓁、許志文），查獲過程係雲林縣警察局斗南分局報
    告檢察官偵辦。抗告人於乙組犯罪的5次販賣毒品時間，則
    係在107 年6 月19日到107 年7 月16日，販賣對象則僅有1 
    人（許志文），查獲過程係臺南市政府警察局刑事警察大隊
    報告檢察官偵辦。亦即抗告人的甲組犯罪和乙組犯罪時間明
    顯重疊，抗告人並非係觸犯甲組犯罪，經過警察查獲後，不
    知悔改再次觸犯乙組犯罪，本案應係不同的警察機關，對於
    抗告人同期間的犯罪分別進行偵查，而分別起訴緣故。實則
    抗告人是在同一期間犯罪，販賣對象實際上僅有2 人，前案
    和後案的買受人具有重複性。如果抗告人甲組犯罪、乙組犯
    罪係同時遭到同一檢調機關偵查起訴，而經法院以一案審理
    ，依照目前的司法量刑實務，抗告人上開犯行衡情不會出現
    高達19年3月的刑度。
　㈤因此，原審裁定酌定抗告人應執行有期徒刑20年6月，相對於
    抗告人的犯行，顯已過重，而違反罪刑相當原則。
四、原裁定漏未斟酌上開對抗告人有利的量刑法則，所為的裁量
    乃有瑕疵，抗告人抗告主張原裁定應執行刑罰過重等語，為
    有理由，原裁定即屬無可維持，應由本院予以撤銷。又原審
    既已就附表所示之數宣告徒刑之執行刑為實體審酌，本院自
    為裁定並未損及抗告人之審級利益，且為免發回原裁定法院
    重新裁定徒增司法資源之耗費，爰依刑事訴訟法第413條後
    段規定自為裁定。
五、本件檢察官依抗告人請求（原審卷第37頁），聲請就附表所
    示各罪定其應執行刑，本院審核認聲請為正當，爰審酌抗告
    人所犯各罪的犯罪類型（主要係施用第一、二毒品罪、販賣
    第一級毒品罪）、犯罪情節（販賣次數共計11次、販賣對象
    僅有2人，但抗告人每次販賣金額高達數萬元），抗告人販
    賣犯行部分，應係警察第一次通知到案前同一時期的犯罪，
    並無於警察查獲後，不知悔改故意再販賣，及定應執行刑採
    取限制加重原則，定其應執行刑如主文第2 項所示。
據上論斷，依刑事訴訟法第413條後段、第477條第1項，刑法第5
0條第2項、第53條、第51條第5款，裁定如主文。
中    華    民    國   110    年    4     月    30    日
                  刑事第五庭    審判長法  官  黃國永
                                      法  官  翁世容
                                      法  官  蔡川富
以上正本證明與原本無異。
如不服本裁定，應於收受本裁定後五日內向本院提出抗告狀。
　　　　　　　　　　　　　　　　　　　書記官  黃心怡　　
中　　華　　民　　國　　110 　年　　4 　　月　　30　　日